【裁判字號】    98,重上,526
【裁判日期】    981229
【裁判案由】    塗銷地上權
【裁判全文】
臺灣高等法院民事判決                 98年度重上字第526號
上  訴  人  乙○○
訴訟代理人  賴重堯律師
被  上訴人  祭祀公業周勝福
法定代理人  甲○○
訴訟代理人  林禮模律師
上列當事人間請求塗銷地上權事件，上訴人對於中華民國98年8
月11日臺灣臺北地方法院98年度重訴字第75號第一審判決提起上
訴，本院於98年12月22日言詞辯論終結，判決如下：
    主      文
原判決廢棄。
被上訴人在第一審之訴駁回。
第一、二審訴訟費用由被上訴人負擔。
    事實及理由
一、因應民國96年12月12日修正之「祭祀公業條例」第21條規定
    ，最高法院97年8月12日97年度第2次民事庭會議決定：「以
    祭祀公業為當事人者，法院作裁判書，應依下列方式記載：
    一祭祀公業經登記為法人者，應依記載法人之例，載為『○
    ○法人某祭祀公業』，並列管理人為其法定代理人。二祭祀
    公業尚未登記為法人者，應按非法人團體之例，載為『某祭
    祀公業』，並列管理人為其法定代理人。三訴訟已繫屬於本
    院者，在原審關於祭祀公業之記載，係以管理人自己名義為
    祭祀公業任訴訟當事人之方式記載，祇須當事人欄內予以改
    列，藉資更正，不生當事人能力欠缺之問題。」（見本院卷
    第125頁）。查本件被上訴人已自陳「祭祀公業周勝福」並
    未登記為法人（見本院卷第127頁反面），則被上訴人於97
    年8月29日以「祭祀公業周勝福管理人甲○○」為原告，提
    起本件塗銷地上權之訴，原審於98年8月11日宣判時，其判
    決當事人欄仍列原告為「祭祀公業周勝福管理人甲○○」，
    固有未當，惟被上訴人已於98年11月2日在本院將其名稱更
    正為「被上訴人  祭祀公業周勝福」、「法定代理人  甲○
    ○」（見本院卷第127頁反面），合於上開說明，爰更正當
    事人欄如上，先予敘明。
二、被上訴人主張：訴外人即伊前任管理人周建昌與訴外人陳福
    盛於78年10月6日就坐落台北市○○區○○段1小段256地號
    土地（下稱系爭土地），訂立不動產買賣契約書（下稱系爭
    契約），約定總價新台幣（下同）1,350萬元，系爭土地於
    78年12月18日經訴外人王文雅以原法院70年度訴字第4450號
    和解筆錄辦理所有權移轉登記予其所有，復於79年7月17日
    將之移轉登記予陳福盛及所指定之名義人陳吳寶蓮、鄭美環
    及許李美華（下稱陳福盛等4人）。嗣伊主張系爭契約及上
    開和解筆錄均屬無效，訴請陳福盛等4人塗銷系爭土地所有
    權移轉登記，經原法院87年度重訴字第1056號判決伊勝訴，
    嗣經鈞院88年度重上字第2號判決及最高法院90年度台上字
    第392號民事裁定駁回陳福盛等4人上訴確定（下稱另案塗銷
    土地所有權移轉登記事件），伊於90年5月7日持上開判決回
    復登記為系爭土地之所有權人。惟陳福盛等4人於該案繫屬
    鈞院時，將系爭土地以台北市古亭地政事務所88年中正一字
    第4090號收件、登記日期88年1月21日、設定權利價值新台
    幣（下同）2,000萬元之地上權（下稱系爭地上權）予上訴
    人，上訴人復將系爭地上權之權利範圍55%轉讓予訴外人許
    中美。因陳福盛等4人並非系爭土地之所有權人，渠等與上
    訴人間設定系爭地上權之處分行為，未經土地所有權人之承
    認，依民法第118條規定，自屬無效（被上訴人已陳明民法
    第118條規定非訴訟標的，見本院卷第頁127頁反面）。爰依
    民法第179條、第767條之規定，請求上訴人應將系爭地上權
    權利範圍45%之設定登記予以塗銷等語。
三、上訴人則以：被上訴人曾以陳福盛等4人與上訴人間設定系
    爭地上權，有通謀虛偽意思表示，依民法第87條規定而無效
    ，亦違背善良風俗之方法而無效，均加損害於被上訴人，依
    民法第184條、第179條、第767條、第244條規定，另案請求
    陳福盛等4人、許中美、上訴人應塗銷系爭地上權登記，經
    原法院91年度重訴字第351號判決駁回其訴，復經鈞院95年
    度重上字更(一)字第89號判決駁回其上訴及追加之訴，並為最
    高法院97年度台上字第296號所維持而確定在案（下稱另案
    塗銷地上權登記等事件）。被上訴人業於96年5月14日在鈞
    院95年度重上更(一)字第89號主張陳福盛等4人於78年10月6日
    與其前任管理人周建昌所訂立系爭契約未經全體派下員同意
    而無效，則陳福盛等4人基此無效契約所為系爭土地所有權
    移轉登記自不生物權之效力，自不能認係土地之所有權人，
    渠等再設定系爭地上權，乃屬無權處分，認為伊之系爭地上
    權設定及將該地上權權利範圍55%轉讓許中美，均屬無效云
    云；被上訴人又於96年5月24日在該案陳明其係依民法第184
    條、第179條及第767條之規定，主張系爭地上權之設定及部
    分權利讓與均屬無效云云。可見被上訴人於本件主張之訴訟
    標的，及所述無權處分行為無效等情，皆經法院在另案塗銷
    地上權登記等事件已為判斷，並為實體之裁判，本件自為另
    案塗銷地上權登記等事件確定判決之效力所及，被上訴人提
    起本件，顯然違反一事不再理原則，應依民事訴訟法第400
    條第1項、第249條第1項第7款之規定，裁定駁回其訴。縱認
    本件與另案塗銷地上權登記等事件無同一事件之關係，惟本
    件亦應受另案塗銷地上權登記等事件確定判決爭點效之適用
    ，被上訴人提起本件，亦無理由等語為辯。
四、原審為上訴人敗訴之判決，即判命上訴人應將權利範圍45%
    之系爭地上權設定登記塗銷。上訴人提起上訴，聲明為：
    (一)原判決廢棄。
    (二)被上訴人在第一審之訴駁回。
    被上訴人則答辯聲明：上訴駁回。
五、本院整理並協議簡化爭點如下（見本院卷第130頁反面、131
    頁正面，98年11月2日準備程序筆錄）：
    (一)不爭執之事實：
    1.被上訴人前任管理人周阿與張承璜於64年9月30日在原
      法院64年度訴字第7376號設定地上權登記事件中，成立訴
      訟上和解，和解內容為被上訴人願將系爭土地全筆設定地
      上權與張承璜，存續期間自62年1月1日起至81年12月31日
      止，租金按申報地價年息3%計算，使用目的為建造房屋。
      嗣張承璜於73年4月將上開地上權及其上當時尚未辦理保
      存登記之門牌號碼台北市○○○路○段46巷3號房屋（下稱
      系爭建物）讓與黃萬盛，黃萬盛復於76年6月23日以175萬
      元將上開地上權及系爭建物讓與陳福盛、上訴人，權利範
      圍各2分之1，並於76年6月26日登記完竣。
    2.被上訴人前任管理人周建昌及派下員周賢臣於78年10月6
      日與陳福盛簽訂不動產買賣契約書，將系爭土地以總價
      1,350萬元出售，系爭土地於78年12月18日經由王文雅以
      原法院70年度訴字第4450號和解筆錄辦理所有權移轉登記
      予王文雅，再於79年6月17日移轉登記予陳福盛及指定名
      義人許李美華、鄭美環、陳吳寶蓮（即陳福盛等4人），
      權利範圍即應有部分依次為29%、25%、25%、21%。
    3.系爭建物之建築完成日期為30年3月14日，陳福盛及上訴
      人於80年5月20日辦妥系爭建物第一次登記（保存登記）
      ，陳福盛嗣於81年7月2日以480萬元將上開地上權及系爭
      建物權利範圍各2分之1讓售予上訴人，並於87年10月29日
      就系爭建物辦竣所有權移轉登記。
    4.被上訴人以系爭不動產之買賣契約及和解筆錄不生效力為
      由，訴請陳福盛等4人、王文雅塗銷土地所有權移轉登記
      （即另案塗銷土地所有權移轉登記事件），經原法院於87
      年10月11日以87年度重訴字第1056號判決被上訴人勝訴，
      陳福盛等4人不服提起上訴，經本院於88年9月28日以88年
      度重上字第2號判決駁回其上訴，並經最高法院於93年3月
      9日以90年度台上字第392號裁定所維持而確定在案，被上
      訴人於90年5月7日持確定判決辦理回復登記為系爭土地所
      有權人完竣。
    5.陳福盛等4人於另案塗銷土地所有權移轉登記事件訴訟期
      間內，就系爭土地設定系爭地上權予上訴人；嗣上訴人以
      330萬元將系爭地上權之權利範圍55%讓與許中美，同時亦
      將系爭建物權利範圍55%無償贈與許中美，並均於90年6月
      6日登記完竣。
    (二)爭執事項：
    1.本件與另案塗銷地上權登記等事件有無同一事件之關係？
      亦即被上訴人提起本件訴訟有無違反一事不再理原則？
    2.倘被上訴人提起本件訴訟無違反一事不再理原則者，有無
      受另案塗銷地上權登記等事件確定判決就重要爭執事項認
      定事實之爭點效所拘束？
    3.倘被上訴人提起本件訴訟無違反一事不再理原則，又不受
      另案塗銷地上權登記等訴訟確定判決就重要爭執事項認定
      定事實之爭點效所拘束者，其請求判命上訴人應將系爭地
      上權權利範圍45%設定登記予以塗銷，是否有理由？
六、查本件被上訴人於另案塗銷地上權登記等事件，以陳福盛等
    4人、本件上訴人、許中美為共同被告，經原法院91年度重
    訴字第351號判決被上訴人敗訴；被上訴人提起上訴，並為
    訴之追加，經本院92年度重上字第196號判決上訴及追加之
    訴均駁回；經最高法院發回後，本院95年度重上更(一)字第89
    號仍判決上訴及追加之訴均駁回，並為最高法院97年度台上
    字第296號裁定所維持。依兩造所不爭執之另案塗銷地上權
    登記等事件確定判決內容（見本院卷第128至131頁），可知
    ：
    (一)被上訴人在該案之聲明及訴訟標的請求權為（均含追加）
      ：
    1.先位之訴：依民法第184條、第179條、第767條規定（原
      尚載有民法第87條，但被上訴人已於98年11月2日在本院
      確認此規定並非訴訟標的法律關係，見本院卷第129頁反
      面），請求判命：
      (1)上訴人應就系爭土地於88年1月21日所為權利價值2,000
        萬元、存續期間為不定期限之地上權（即系爭地上權）
        權利範圍45%設定登記予以塗銷。
      (2)許中美應就系爭地上權權利範圍55%設定登記予以塗銷
        ；上訴人並應於許中美就系爭地上權權利範圍55%設定
        登記塗銷後，再就系爭地上權權利範圍55%設定登記予
        以塗銷。
      (3)上訴人應將系爭建物如該案一審判決附圖（下稱附圖）
        A、B所示部分之建物拆除後，將所占土地交還予被上訴
        人。
      (4)上訴人應給付被上訴人120,861元及自起訴狀繕本送達
        翌日起至清償日止，按年息5%計算之利息，並應自90年
        10月8日起至塗銷地上權之日止，按年給付290,065元。
      (5)許中美應給付被上訴人147,718元及自起訴狀繕本送達
        翌日起至清償日止，按年息5%計算之利息，並應自90年
        10月8日起至塗銷地上權之日止，按年給付354,524元。
    2.備位之訴：依民法第244條、第184條、第179條、第767條
      規定，請求判命：
      (1)陳福盛等4人與上訴人（下稱陳福盛等5人）應就系爭地
        上權權利範圍全部設定之債權、物權行為均予以撤銷。
      (2)上訴人應就系爭地上權權利範圍45%設定登記予以塗銷
        。
      (3)上訴人與許中美應就系爭地上權權利範圍55%設定之債
        權、物權行為均應予撤銷。
      (4)許中美應就系爭地上權權利範圍55%之設定登記予以塗
        銷；上訴人並應於許中美就上開權利範圍55%之地上權
        設定登記塗銷後，再就上開權利範圍55%之地上權設定
        登記予以塗銷。
    3.追加之訴：
      (1)主張上訴人與許中美就系爭建物應有部分55%，於90年6
        月6日以贈與為原因之所有權移轉登記，係基於通謀虛
        偽意思表示而為，縱非通謀虛偽而為，亦屬無償受讓，
        且有害於祭祀公業周勝福之債權，應撤銷此詐害債權行
        為，並將所有權移轉登記予以塗銷，使之回復為乙○○
        所有。
        先位聲明：
          許中美應將系爭建物，登記日期90年6月6日，原因發
          生日期90年6月1日，登記原因：贈與，權利範圍55%
          之所有權移轉登記予以塗銷。
        備位聲明：
          I上訴人、許中美應就系爭建物，權利範圍55%，於
            90年6月1日所為讓與行為（即贈與之債權行為及物
            權行為）應予撤銷。
          II許中美應將系爭建物，登記日期90年6月6日，原因
            發生日期90年6月1日，登記原因：贈與，權利範圍
            55%之所有權移轉登記予以塗銷。
      (2)主張陳福盛等4人設定地上權予上訴人，此時被上訴人
        對於陳福盛等4人與上訴人間因通謀虛偽意思之無效設
        定，亦得代位陳福盛等4人之地位請求上訴人應予塗銷
        地上權，以確定被上訴人所有權受侵害之回復原狀（塗
        銷地上權）請求權（民法第184條、第213條參照），亦
        得基於不當得利請求其返還所受利益之（地上權）之塗
        銷登記請求權（民法第179條參照）」（見該案更字卷
        第1宗第274頁反面）。
    (二)確定判決認定之事實為：
    1.陳福盛等4人與上訴人就系爭地上權設定登記行為，非以
      通謀虛偽意思表示而為，應屬有效。
    2.上訴人與許中美就系爭地上權讓與行為及系爭建物贈與行
      為，非以通謀虛偽意思表示而為，仍屬有效。
    3.被上訴人不得依民法第244條之規定，請求撤銷系爭地上
      權設定登記行為、讓與行為及系爭建物之贈與行為。
    4.系爭建物非無法律上之原因而占用被上訴人所有之系爭土
      地，被上訴人不得請求上訴人拆除系爭建物如附圖所示A
      、B部分而返還所占土地，亦不得請求上訴人、許中美給
      付不當得利。
    5.被上訴人追加主張其得依民法第242條債權人代位權之規
      定，代位陳福盛等4人之地位，塗銷上訴人系爭地上權登
      記，亦無理由。
    6.綜上所述，被上訴人主張陳福盛等4人與上訴人設定系爭
      地上權、上訴人將系爭地上權權利範圍55%部分讓與許中
      美，與贈與系爭建物55%所有權之行為，均屬通謀虛偽意
      思而為，且屬侵權行為、有害其債權云云，均不足採。從
      而，被上訴人依民法第87條（非訴訟標的，已如前述）、
      第184條、第179條、第767條之法律關係，先位請求如前
      揭先位之聲明；另依民法第244條、第184條、第179條、
      第767條之規定，備位請求如前揭備位之聲明，均於法無
      據，應予駁回，其假執行之聲請亦失所依據，應併予駁回
      。被上訴人於本院追加之訴，請求如前揭追加之訴所載先
      位聲明、備位聲明，並追加主張依民法第242條債權人代
      位權之規定，代位陳福盛等4人之地位，塗銷上訴人系爭
      地上權登記云云，亦屬無據，應併予駁回。
七、按除別有規定外，確定之終局判決就經裁判之訴訟標的，有
    既判力。民事訴訟法第400條第1項定有明文。而訴訟法上所
    謂一事不再理之原則，乃指同一事件已有確定之終局判決者
    而言；其所謂同一事件，必同一當事人就同一法律關係而為
    同一之請求，若此三者有一不同，即不得謂為同一事件，自
    不受確定判決之拘束。最高法院19年上字第278號判例參照
    。承上所述，被上訴人於另案塗銷地上權登記等事件（下稱
    前案），係以本件上訴人及陳福盛等4人、許中美為對造而
    提起，是其當事人已包括本件上訴人在內；另被上訴人於前
    案所請求之訴訟標的法律關係為民法第179條、第767條、第
    184條、第244條之規定，適包括本件之訴訟標的法律關係即
    民法第179條、第767條之規定；又被上訴人於前案所為應受
    判決事項之聲明，與本件上訴人相關者有多項，其中亦有同
    於本件聲明之請求本件上訴人應將系爭地上權權利範圍45%
    之設定登記予以塗銷。足徵被上訴人於前案所起訴之當事人
    ，所主張之訴訟標的法律關係及應受判決事項之聲明，均可
    包括本件。依前揭說明，本件與前案有同一事件之關係，自
    應受前案確定判決之拘束。被上訴人所稱本件與前案之原因
    不同，非屬同一事件云云，顯與前揭說明不合，殊無可取。
八、次按民事訴訟法第400條第1項所稱既判力之客觀範圍，不僅
    關於其言詞辯論終結前所提出之攻擊防禦方法有之，即其當
    時得提出而未提出之攻擊防禦方法亦有之。是為訴訟標的之
    法律關係，於確定之終局判決中經裁判者，當事人之一造以
    該確定判決之結果為基礎，於新訴訟用作攻擊防禦方法時，
    他造應受其既判力之拘束，不得以該確定判決言詞辯論終結
    前，所提出或得提出而未提出之其他攻擊防禦方法為與該確
    定判決意旨相反之主張，法院亦不得為反於確定判決意旨之
    認定，亦即當事人於既判力基準時點前得提出而未提出之其
    他攻擊防禦方法，因該既判力之遮斷效（失權效或排除效）
    而不得再為與確定判決意旨相反之主張，此乃法院應以「既
    判事項為基礎處理新訴」及「禁止矛盾」之既判力積極的作
    用，以杜當事人就法院據以為判斷訴訟標的權利或法律關係
    存否之基礎資料，再次要求法院另行確定或重新評價，俾免
    該既判力因而失其意義（最高法院51年台上字第665號判例
    參照同院96年度台上字第1629號裁判要旨參照）。查被上訴
    人於本件請求本件上訴人塗銷系爭地上權權利範圍45%之設
    定登記，無非以陳福盛等4人非系爭土地之所有權人，陳福
    盛等4人與上訴人間設定系爭地上權之處分行為，未經土地
    所有權人之承認，依民法第118條規定，自屬無效等情，為
    其請求之原因（見本院卷第127頁反面）。然被上訴人已在
    前案以96年5月14日辯論意旨(四)狀，主張陳福盛等4人與周勝
    福所定系爭契約，因未經全體派下員同意而無效，依民法第
    118條規定，陳福盛等4人本於無效之系爭契約所為之所有權
    登記，當然不生物權效力，即陳福盛等4人非系爭土地之所
    有權人，其等再將系爭土地設定系爭地上權予本件上訴人，
    乃屬無權處分，本件上訴人之地上權設定自屬無效（實則民
    法第118條第1項乃屬效力未定之規定，並非當然無效）；復
    以96年5月24日辯論意旨(五)狀，主張系爭地上權之設定及讓
    與均屬無效等語（見原審卷第188至193、197、198頁），即
    已在前案主張陳福盛等4人設定系爭地上權，屬無權處分，
    依民法第118條規定而無效，本件上訴人再系爭地上權55%轉
    讓予許中美，亦無效。而陳福盛等5人則以96年5月14 日辯
    論意旨續狀第7點，抗辯陳福盛等4人處分系爭土地，設定系
    爭地上權予本件上訴人，並無不合；另許中美亦於96年5月
    21日以答辯四狀，抗辯本件被上訴人所提民法第118條無權
    處分之事實，爭執為新攻擊防禦方法，請本院依民事訴訟法
    第447條第3項予以駁回等語（見本院卷第217至221頁，前案
    本院95年度重上更(一)字第89號卷第1宗第299、300頁，同卷
    第2宗第26頁），堪認均已就被上訴人所稱無權處分乙節而
    為抗辯。縱令本件上訴人於前案未就被上訴人所稱無權處分
    乙節為答辯，且前案確定判決除於理由第七項記載「兩造其
    餘攻擊防禦方法對本件不生影響，無庸逐一論述」等字外（
    見本院卷第107頁反面），餘未論及系爭地上權之設定是否
    因無權處分而無效之理由；惟揆諸前揭說明，前案確定判決
    之既判力，非但關於前案言詞辯論終結前所提出之攻擊防禦
    方法有之，亦對於當時得提出而未提出之攻擊防禦方法亦有
    之。茲被上訴人於前案言詞辯論終結前，已提出系爭地上權
    之設定因無權處分而無效之攻擊防禦方法，自為前案確定判
    決之既判力所及；即令認為未提出，亦然；此乃前案確定判
    決既判力之遮斷效（失權效或排除效），本院亦不得為反於
    前案確定判決意旨另行重新評價，俾免該既判力因而失其意
    義。準此，被上訴人於本件再以其於前案已提出之是項攻擊
    防禦方法為同一之主張及請求，應為前案確定判決所拘束，
    自不得再事爭執。是上訴人所辯本件與前案屬於同一事件，
    被上訴人提起本件，違反一事不再理原則等語，即屬有據。
    被上訴人所稱本件與前案並非同一事件云云，不足以採。
九、綜上所述，被上訴人依民法第179條、第767條規定，請求上
    訴人塗銷系爭地上權權利範圍45%之設定登記，因與前案塗
    銷地上權登記等事件確定判決屬同一事件，為前案確定判決
    之效力所及，依民事訴訟法第249條第1項第7款規定，應以
    裁定駁回被上訴人之起訴。是原審為被上訴人勝訴之判決，
    尚有未洽，上訴人上訴意旨指摘原判決不當，求予廢棄改判
    ，為有理由，應由本院予以廢棄，改判如主文第二項所示。
    又本件事證已臻明確，兩造其餘之攻擊或防禦方法及未經援
    用之證據，經本院斟酌後，認為不足以影響本判決之結果，
    自無逐一詳予論駁之必要，併此敘明。
十、據上論結，本件上訴為有理由，爰判決如主文。
中    華    民    國    98    年    12    月    29    日
                    民事第十七庭
                        審判長法  官  藍文祥
                              法  官  吳燁山
                              法  官  張競文
正本係照原本作成。
如不服本判決，應於收受送達後20日內向本院提出上訴書狀，其
未表明上訴理由者，應於提出上訴後20日內向本院補提理由書狀
（均須按他造當事人之人數附繕本）上訴時應提出委任律師或具
有律師資格之人之委任狀；委任有律師資格者，另應附具律師資
格證書及釋明委任人與受任人有民事訴訟法第466條之1第1項但
書或第2項（詳附註）所定關係之釋明文書影本。
中    華    民    國    98    年    12    月    30    日
                              書記官  章大富
附註：
民事訴訟法第466條之1（第1項、第2項）：
對於第二審判決上訴，上訴人應委任律師為訴訟代理人。但上訴
人或其他法定代理人具有律師資格者，不在此限。
上訴人之配偶、三親等內之血親、二親等內之姻親，或上訴人為
法人、中央或地方機關時，其所屬專任人員具有律師資格並經法
院認為適當者，亦得為第三審訴訟代理人。

司法院資訊處製作；財團法人民間司法改革基金會備份。
